【裁判字號】    89,重訴,688
【裁判日期】    900815
【裁判案由】    分割共有物
【裁判全文】
臺灣臺中地方法院民事判決  八十九年度重訴字第六八八號
    原      告  乙○○
    被      告  丙○○
    被      告  甲○○
右當事人間請求分割共有物事件，本院判決如左：
    主      文
兩造共有之坐落台中縣清水鎮○○段第一０五九地號、地目建、面積七百三十八平方
公尺土地，應予分割如附圖一丙案所示，即Ａ２部分面積一百三十五平方公尺土地、
Ｂ２部分面積一百四十一平方公尺土地、Ｃ２部分面積三十三平方公尺土地、Ｄ２部
分面積六十平方公尺土地，由被告丙○○、甲○○共同取得，並各按應有部分之比例
三百八十一分之三百二十三、三百八十一分之五十八維持共有；Ｅ２部分面積三百六
十九平方公尺土地由原告乙○○單獨取得。
訴訟費用由兩造各按應有部分比例負擔。
    事      實
甲、原告方面：
一、聲明：
    准將坐落台中縣清水鎮○○段第一○五九地號、地目建、面積七百三十八平方公
    尺土地（下稱系爭土地）分割如附圖二所示，即其中Ｇ部分由原告單獨取得；Ｈ
    、Ｆ部分由被告丙○○、被告甲○○各按應有部分比例維持共有；Ｅ部分由原告
    乙○○按應有部分七六一分之三八○、被告丙○○按七六一分之三二三、被告甲○○按七六一分之五八保持共有。（其實際位置及面積以地政機關實測為準）。
二、陳述：
（一）緣系爭土地為兩造所共有，其中原告應有部分為七百六十一分之三百八十；被
      告丙○○應有部分為七百六十一分之三百二十三、被告甲○○應有部分為七百
      六十一分之五十八。
（二）兩造就系爭土地並無不分割之約定，而依其物之使用目的，亦無不能分割之情
      形，且經會商多次均無法達成協議分割，茲因系爭土地如附圖二所示Ｈ部分建
      有未辦理保存登記建物三棟，為被告二人使用中，為配合土地使用現況，儘可
      能免於拆屋，爰依民法第八百二十三條、第八百二十四條第二項規定，提起本
      訴，請准如訴之聲明之判決，以維權益。
三、證據：提出地籍圖謄本影本乙份、土地謄本乙份為證，並聲請本院勘驗現場，及
    囑託台中縣清水地政事務所就現場測量。
乙、被告方面：
一、聲明：如主文所示。
二、陳述：
（一）本件兩造共有之系爭土地因與周圍之道路間，尚隔有同段第一○五五、一○五
      六、一○六○、一○五八、一○五八之一、一○六三之一、一○六四、一○六
      五之一、一○六九之二等地號土地，未面臨道路，係屬袋地，如未留有私設通
      路連接道路，則依法不能申請指定建築線及申請建造執照，而為通常之使用。
      從而被告丙○○雖係第一○五九、一○六四地號土地之共有人，且在第一○五
      九、一○六四地號土地上並有一棟三合院之舊房屋，然前在系爭一○五九地號
      土地上未面臨道路，無法申請指定建築線並申請建造執照，以致迄今仍為違建
      房屋，無法辦理保存登記，是本件如依原告主張之分割方法，將系爭第一○五
      九地號土地左半邊之土地分歸被告等取得，則被告等將因所分得之土地未面臨
      道路，無法申請指定建築線及申請建造執照，以致永遠無法為通常之建屋使用
      ，受害甚鉅，是被告等反對原告主張之分割方法。
（二）茲因原告在另一與被告丙○○所共有之一○六四地號土地已有一合法建物，且
      其在系爭一○五九地號土地上亦無任何建物，是為被告等所分得之土地可自行
      留有私設通路連接道路以申請指定建築線及建造執照，且將原告所分得之土地
      與其所有位於一○六四地號土地上之建物相連，被告等爰主張如附圖一丙案所
      示之分割方法分割，以俟被告丙○○於另案訴訟請求分割該一○六四地號土地
      後，可合併使用，並可作為連接私設通路之用，以合法取得建造執照，不致永
      遠無法為通常之建屋使用，且原告所分得之土地亦能與其所有位於一○六四地
      號土地上之建物相連，使地盡其利。
（三）本件原告原提出之分割方案即如附圖一乙案所示，係主張將寬度為四公尺，面
      積各為二二平方公尺、一一六平方公尺之Ａ１、Ｅ１部分由原告、被告丙○○
      ；原告、被告等依持分保持共有，以供作道路使用，並將Ｄ１、Ｆ１部分分歸
      原告，Ｂ１部分分歸被告丙○○，Ｇ１部分分歸被告等。惟查該乙案僅有利於
      原告一人，對被告等殊屬不利，是被告等反對原告所主張之乙案，茲分述如后
      ：1.按「基地內私設通路之寬度不得小於左列標準：‧‧‧三、長度大於二十
      公尺者為五公尺。」為建築技術規則建築設計施工編第二條第一項第三款所明
      定，本件Ａ１、Ｅ１部分之長度共約三三‧六公尺，如欲留為私設通路以作為
      被告等分得Ｇ１部分之連接建築線，則其寬度應定為五公尺，是原告主張將Ａ
      １、Ｅ１部分之寬度定為四公尺，以供作道路使用，顯有未合。2.再者，原告
      主張將Ｇ１部分分歸被告等取得，然因被告等在系爭土地上業已新建三棟三層
      建築物（註：即甲案之Ｄ部分），且該三棟三層建築物之坐落方位均係坐南朝
      北，根本無法依現狀利用Ａ１、Ｅ１部分以作為被告等分得Ｇ１部分之連接建
      築線，是被告等就所分得之Ｇ１部分於將來如欲依法取得建造執照，勢必將該
      三棟三層建築物予以敲除重建，況依原告主張之乙案，由被告等新建三棟三層
      建築物之最右側牆壁至Ｇ１部分之分割線，尚留有約四‧八公尺之空地，被告
      等顯亦無法利用該空地至明。3.另原告主張將Ｂ１部分北側部分之深度僅有七
      ‧二公尺，因未達十二公尺，亦不能依法取得建造執照，對被告丙○○殊屬不
      利。
三、證據：提出地籍圖影本乙份、土地謄本影本乙份為證。
丙、本院依職權調取本院八十九年度訴字第三八八六號分割共有物事件卷宗參考。
    理      由
一、原告起訴主張系爭土地為兩造所共有，其中原告應有部分為七百六十一分之三百
    八十；被告丙○○應有部分為七百六十一分之三百二十三、被告甲○○應有部分
    為七百六十一分之五十八，又兩造就系爭土地並無不分割之約定，而依其物之使
    用目的，亦無不能分割之情形，且經會商多次均無法達成協議分割之事實，業據
    提出地籍圖謄本影本乙份、土地謄本乙份為證，且為被告所不爭執，自堪信為真
    實。
二、按除因物之使用目的不能分割或契約定有不分割之期限外，各共有人得隨時請求
    分割共有物，共有物之分割方法不能協議決定者，法院得因任何共有人之聲請，
    以原物分割各共有人，民法第八百二十三條第一項、第八百二十四條二項第一款
    分定有明文。本件兩造共有之土地地目為建，並非不能分割，且兩造間亦未訂有
    不分割之協議，為兩造所不爭執，兩造既不能以協議方式分割共有物，則原告依
    共有物分割請求權，訴請分割系爭土地，於法自屬有據，應予准許。
三、再按分割共有物之方法，宜斟酌土地之形狀、經濟效用，並顧及公平因素，有最
    高法院六十九年度台上字第三五０號判決可資參照。本件依兩造所主張之分割方
    案如附圖一、二所示，共計有三分割方案，原告原主張依如附圖一乙案之分割方
    案分割，嗣又改主張應依如附圖二所示之方案分割，被告則主張應依如附圖一丙
    案所示之分割方案分割，茲審酌該上開分割方案，分析如下：
（一）查系爭土地之地目為建，屬一袋地，並呈一倒三角形，且與另一原告與被告丙○○均屬共有人之同段第一０六四地號土地相鄰，目前除空地外，其上建有一
      老舊祠堂及三間瓦房，又被告丙○○在系爭土地之最西邊建有一未能為保存登
      記之三層樓鋼筋水泥建築物供居住用，出入均須經由南邊之國有財產局所有土
      地等情，業經本院至現場勘驗屬實，有本院九十年二月八日勘驗筆錄附卷可稽
      ，並經台中縣清水地政事務所人員測繪鑑定圖在卷足憑。因系爭土地為袋地，
      而兩造既係系爭土地之共有人，且原告與被告丙○○復為與系爭土地相鄰之同
      段第一０六四地號土地之共有人，且被告丙○○亦已起訴請求分割該第一０六
      四地號土地，並經本院審理在案（八十九年訴字第三八八六號），則本件在定
      分割方法時，自應首先考量與該第一０六四地號土地分割後兩造所分得之土地
      能合併使用，並能兼顧兩造之利益為原則，以期均能充分利用分割後之土地，
      而達分割共有物之目的。
（二）在如附圖一乙案所示之分割方法，其中Ｅ１部分係供作道路使用，寬度僅為四
      公尺，然按建築技術規則建築設計施工編第二條第一項第三款規定：基地內私
      設通路之寬度，在長度大於二十公尺者為五公尺。因此分割方案該部分道路之
      長度（連同同段第一０六四地號土地所分割之Ａ１部分）約有三十三公尺，依
      規定留作道路使用之寬度應為五公尺，故此分割方案所留作道路之寬度即與建
      築技術規則建築設計施工編第二條第一項第三款之規定不符，此顯會造成系爭
      土地分割後取得該該分割方案所示之Ｇ１或Ｆ１部分土地之共有人，均無法充
      分利用所分得之土地，且因此分割方案為兩造所不採，是此分割方法並不足取
      。
（三）又系爭土地係屬袋地，已如前述，如未留有私設通路連接道路，則分割後取得
      系爭土地西邊土地之共有人，依法即不能申請指定建築線及申請建造執照，亦
      無法充分使用分割後所分得之土地。又被告丙○○已在系爭土地之西邊建有一
      棟未經保存登記之三層樓鋼筋水泥建築物並現供居住使用，且該建築物目前未
      面臨道路，必須經由相鄰之國有財產局所有之土地進出等情，業經本院至現場
      勘驗屬實，且為兩造所不爭執，則本件若採用原告主張如附圖二所示之分割方
      案，被告丙○○上開供自住之房屋將因所分得之土地未面臨道路，必因無法申
      請指定建築線及建築執照，而有遭拆除之虞，受害甚鉅，且依原告所主張之方
      案，除附圖二所示Ｇ部分之土地歸由原告單獨取得外，其餘Ｆ、Ｈ部分土地仍
      由被告二人維持共有，Ｅ部分土地則仍由兩造維持共有，其中分割後兩造共有
      之Ｅ部分土地面積仍占系爭土地總面積約近五分之一，顯不能達到分割共有物
      係以消滅共有關係之目的；況若採取原告所主張之分割方案，因被告所分得之
      土地並非完體，不利對於分割後所取得之土地之整體利用，足見原告所主張之
      分割方案，僅有利於原告，對被告並無利益可言。
（四）再者，原告在另一與被告丙○○共有之同段第一０六四地號土地上，已建有一
      四層樓之鋼筋水泥建築物，並面臨三十公尺之鎮政路，旁邊緊鄰一間屋齡約五
      十年之舊瓦房，且由原告占有中，而原告所有之上開建物緊鄰系爭土地，即與
      被告所主張之分割方案中如附圖一丙案所示Ｅ２部分土地相連接，並經本院於
      審理該分割共有物事件時至現場勘驗屬實，且製有九十年二月八日勘驗筆錄一
      份等情，業經本院核閱八十九年度訴字第三八八六號卷宗無訛。是以本件若採
      被告所主張如附圖一丙案所示之分割方案，則系爭土地在分割後，不僅被告所
      有之現供自住之未經保存登記之三層樓鋼筋水泥建物，即可因補正建築執照而
      免遭拆除，並充分使用分割後之土地，另在該分割方案，原告係單獨取得附圖
      一丙案所示之Ｅ２部分土地，雖原告因分得該Ｅ２部分土地而有形成袋地之可
      能，然因原告、被告丙○○及訴外人陳周彩雲、陳楊匙在本院八十九年度訴字
      第三八八六號就分割同段第一０六四地號土地事件中均已同意依如附圖一丙案
      之分割方案分割，Ｈ２所示之土地將歸由原告乙○○取得，且原告已在與該Ｅ
      ２部分土地相連接之同段第一０六四地號土地上建有一棟四層樓鋼筋水泥房屋
      （即附圖一丙案Ｈ２部分土地），原告於該第一０六四地號土地分割後應取得
      Ｈ２部分土地亦屬當然，是本件原告分割後所取得之Ｅ２部分土地，即可經由
      目前居住之房屋所在之如附圖一Ｈ２所示之土地通往三十公尺之鎮政路，即無
      形成袋地之可能，故此分割方案對原告並無不利之處。
四、綜上所述，本院審酌上開各情，並斟酌系爭土地使用現況、經濟效用、全體共有
    人之利益、兩造之分割意見等項因素，且參酌被告二人均陳明在分割後願繼續保
    持共有等情，如將系爭土地依如附圖二所示之分割方案分割，因無法兼顧被告之
    利益，且亦造成分割後之土地繼續保持共有之共有人過多之現象，無法充份發揮
    系爭土地分割後之最大效用，故該分割方案並不足採。而如採取如附圖一丙案所
    示之分割方法分割，因各共有人均得充分使用所分得之土地，並可與相鄰之同段
    第一０六四地號土地分割後所取得之土地合併使用，對於各共有人日後規劃使用
    分割後之土地最為有利，且各共有人分得之土地均有適宜之道路對外連絡至三十
    公尺之鎮政路，交通狀況並無不便之處，無論就經濟性、安全性、公平性及整體
    性而言，均對兩造共有人最為有利，是應認依被告主張如附圖一丙案所示之分割
    方法辦理分割最為公允及適當。
五、末按分割共有物事件，本質上並無訟爭性，兩造本可互換地位，由任一共有人起
    物訴訟，於法院准予分割，原告之訴為有理由時，仍應由兩造依系爭土地應有部
    訴請求分割，均無不可，故勝訴當事人之訴訟行為，自非為伸張或防衛權利所必
    要者，訴訟費用宜由各當事人各依應有部分比例分擔，併此敘明。
六、據上論結，本件原告之訴為有理由，依民事訴訟法第三百八十五條第一項前段、
    第七十八條、第八十一條第二款、第八十五條第一項但書，判決如主文。
中      華      民      國    九十      年      八      月     十五     日
                                臺灣台中地方法院民事第四庭
~B法      官  王世華
右為正本係照原本作成
如對本判決上訴，須於判決送達後廿日內向本院提出上訴狀
中      華      民      國    九十      年      八      月     十五     日
~B法院書記官


司法院資訊處製作；財團法人民間司法改革基金會備份。
